【裁判字號】    98,重上,108
【裁判日期】    990119
【裁判案由】    返還價金
【裁判全文】
臺灣高等法院臺中分院民事判決  98年度重上字第108號
上 訴 人即
被 上 訴人  乙○○○
訴訟代理人  張右人律師
複 代 理人  張豐守律師
被上訴人即
上  訴  人  甲○○
訴訟代理人  吳榮昌律師
上列當事人間請求返還價金事件，兩造對中華民國98年4月28日
臺灣臺中地方法院97年度重訴字第444號第一審判決提起上訴，
上訴人乙○○○並為擴張之訴，本院於民國99年1月5日言詞辯論
終結，判決如下：
    主  文
乙○○○之上訴及擴張之訴均駁回。
甲○○之上訴駁回。
第二審訴訟費用關於乙○○○之上訴及擴張之訴部分，由乙○○
○負擔；關於甲○○上訴部分，由甲○○負擔。
    事實及理由
甲、程序方面：
    按訴狀送達後，原告不得將原訴變更或追加他訴，但擴張或
    減縮應受判決事項之聲明者，不在此限，為民事訴訟法第25
    5條第1項第3款所明定；此項規定，依同法第466條第1項，
    於第二審訴訟程序亦有適用。本件上訴人乙○○○於原審起
    訴請求被上訴人侯怡給付新台幣（下同）1,280萬元，及自
    起訴狀繕本送達翌日起至清償日止，按年利息百分之5計算
    之利息；經原審判命被上訴人甲○○給付295萬元及自本判
    決確定翌日起算至清償日止，按年息百分之5計算之利息；
    並駁回上訴人乙○○○其餘請求（即985萬元本息部分）。
    上訴人上訴本院，其上訴聲明求為判決：（一）原判決不利
    於乙○○○部分廢棄；（二）上開廢棄部分，甲○○應再給
    付乙○○○995萬元及均自起訴狀繕本送達翌日起至清償日
    止，按年息百分之5計算之利息。則上訴人乙○○○上開上
    訴聲明（二）就超過原審駁回其985萬元本息部分，核屬擴
    張應受判決事項之聲明，揆諸首開說明，應予准許，合先敘
    明。
乙、實體方面：
壹、兩造之聲明
一、上訴人即被上訴人乙○○○（下稱乙○○○）上訴部分：
（一）乙○○○之上訴聲明：
  １、原判決不利於乙○○○部分廢棄。
  ２、上開廢棄部分，甲○○應再給付乙○○○新臺幣（下同）
      995萬元及均自起訴狀繕本送達翌日起至清償日止，按年
      息百分之5計算之利息。
  ３、第二審訴訟費用由甲○○負擔。
（二）甲○○之答辯聲明：
  １、上訴駁回。
  ２、第一、二審訴訟費用由乙○○○負擔。
二、被上訴人即上訴人甲○○（下稱甲○○）上訴部分：
（一）甲○○之上訴聲明：
  １、原判決不利於甲○○部分廢棄。
  ２、上開廢棄部分，乙○○○在第一審之訴及假執行之聲請均
      駁回。
  ３、第一審廢棄部分及第二審訴訟費用均由乙○○○負擔。
（二）乙○○○之答辯聲明：
  １、甲○○之上訴駁回。
  ２、第二審訴訟費用由甲○○負擔。
貳、兩造之陳述
一、乙○○○於原審起訴主張：
（一）緣甲○○前於民國（下同）95年11月13日向訴外人林鼎實
      業股份有限公司及林欽榮等人（以下合稱林鼎公司等人）
      購買坐落於臺中市○○區○○段868地號土地應有部分（
      下稱系爭土地），及其上建案名稱「林鼎跨界」編號F棟
      14、15樓房屋1戶、地下第一層編號第5、6號停車位2位（
      下稱系爭房屋），並簽立房屋土地預定買賣契約書（下稱
      預定買賣契約）。嗣於97年4月14日甲○○復將系爭土地
      及房屋，以總價2,300萬元出賣予乙○○○，兩造乃簽立
      不動產讓渡契約書（下稱系爭讓渡契約），並將前開預定
      買賣契約作為附件，乙○○○於同年4月14日、5月18日、
      6月18日已分別給付甲○○200萬元、220萬元及220萬元之
      第一、二、三期款。而簽訂系爭讓渡契約時，甲○○以預
      定買賣契約所附14、15樓室內圖露台處記載之「20坪（實
      ）」、「5坪（實）」字樣，向乙○○○表示系爭房屋總
      坪數為125.89坪，含25坪之露台及14.4坪之雙停車位，詎
      簽約後，乙○○○始發現系爭房屋實際總坪數僅86.49坪
      、露台無所有權、停車位無獨立權狀，甲○○顯然虛報坪
      數39.4坪，乙○○○係被詐欺而為買受系爭土地及房屋之
      意思表示，遂於97年8月8日以臺中市○○街郵局第857號
      存證信函，依民法第92條向甲○○撤銷買受之意思表示。
      又縱認甲○○無上開詐欺之行為，乙○○○係因甲○○表
      示系爭房屋所含之露台25坪為實坪，始願意購買，如乙○
      ○○知悉該露台並無所有權，絕不會購買，由於價差約50
      0萬元，此屬買賣交易上重要之點，甲○○未據實告知，
      乙○○○意思表示即有錯誤，其亦得依民法88條規定撤銷
      系爭讓渡契約。
（二）系爭房屋14、15樓之露台，依民法第765條規定及最高法
      院85年度台上字第569號判決意旨，如乙○○○僅有使用
      權，則該露台性質上屬全體共有人共有；使用權僅所有權
      之積極權能之一，且不得與所有權分離而獨為買賣標的，
      自與所有權不同。甲○○雖抗辯該露台僅承買戶可使用，
      然預定買賣契約第9條第2款約定內容中，並未言及15樓之
      露台，復未排除他人使用，系爭房屋14、15樓之露台，既
      如前述屬全體共有人共有，自非僅承買戶可使用；林鼎公
      司等人與甲○○簽訂之地下室法定、獎勵及自行增設停車
      位使用確認書係屬分管契約，得排除其他共有人干涉，惟
      露台則無此分管約定，顯見無從排除其他共有人之干涉。
      至社區規約非分管契約，對後手並無拘束力，且相關約定
      僅及14樓而不及於15樓之露台。
（三）如認系爭讓渡契約有效，依系爭讓渡契約第4條第1款約定
      ，該預定買賣契約所有權利義務均為系爭讓渡契約之內容
      ，一併由乙○○○概括承受，故甲○○實已將其與林鼎公
      司等人間之權利義務，概括讓與乙○○○承受，系爭讓渡
      契約應屬契約承擔，而甲○○於簽訂系爭讓渡契約前，因
      未事先取得林鼎公司等人同意，已違反預定買賣契約第19
      條第2款所約定：「買方於產權移轉申報前，如欲將本契
      約轉讓他人時，必須事先以書面徵求賣方同意」，亦有違
      系爭讓渡契約第3條第3款：「出讓人保證、、、所有權利
      依原預定買賣契約書條款，、、、均已明白告知，無任何
      隱瞞，否則願負一切法律及賠償責任」之約定。又林鼎公
      司等人雖於97年11月21日同意兩造之系爭讓渡契約，然系
      爭讓渡契約除經乙○○○於97年8月8日為撤銷之意思表示
      外，復依系爭讓渡契約第3條第3、4款約定解除，則林鼎
      公司等人即無從同意已不存在之契約。
（四）另依系爭讓渡契約第4條第2款約定，甲○○應於97年7月3
      0日前協助乙○○○完成與林鼎公司等人預定買賣契約之
      更名手續、更換發票及確認工程變更等相關手續，否則應
      負一切法律責任，然甲○○並未如期辦理，亦屬違約。依
      系爭讓渡契約第3條第4款約定，乙○○○自得解除系爭讓
      渡契約，並以起訴狀繕本送達作為解除契約之意思表示，
      及依不完全給付之債務不履行法律關係請求甲○○返還價
      金640萬元、給付違約賠償金640萬元，合計1,280萬元。
（五）縱認乙○○○有違約情事，無從撤銷或解除系爭讓渡契約
      ，而認甲○○之解除系爭讓渡契約為合法，惟本件係屬預
      售屋買賣，迄今無人使用系爭房屋，故系爭讓渡契約之解
      除，甲○○並無損失，也無利得，且甲○○就系爭土地及
      房屋僅支付207萬元，乙○○○卻給付640萬元，依據誠信
      原則及遭逢金融風暴之當前社會經濟狀況，甲○○沒收乙
      ○○○給付之價金640萬元抵充違約金，顯然過高，爰依
      民法第252條規定請求酌減至相當數額，並依不當得利之
      法律關係，請求甲○○將過高之部分返還。至甲○○抗辯
      其再售屋之跌價損失，屬契約解除後所生之損害，不在本
      件違約金斟酌之列。
（六）聲明：1.甲○○應給付乙○○○1,280萬元，及自起訴狀
      繕本送達翌日起至清償日止，按年利息百分之5計算之利
      息；2.願供擔保，請准宣告假執行。
二、乙○○○於本院補充陳述略以：
（一）證人丙○○於本件系爭房屋買賣磋商、簽約階段，始終向
      乙○○○堅稱其不願收取仲介費用，並會要求甲○○將仲
      介費用折抵買賣價金，於原法院審理時卻證稱收取甲○○
      85萬元之仲介費用，而其僅向甲○○收取費用，違反仲介
      者向買賣雙方均收取仲介費用之市場慣例，且如系爭讓渡
      契約遭撤銷，證人丙○○應返還甲○○該費用，顯見證人
      丙○○與甲○○交情匪淺，就本件有利害關係，證言存有
      偏頗，不應採信。
（二）參最高法院50年台上字第1550號判例意旨，乙○○○於收
      受甲○○97年8月1日之臺中工業區郵局第727號存證信函
      後，即於期限內以97年8月8日臺中大全街郵局第857號存
      證信函表示解約，已主張同時履行抗辯權，不必負遲延責
      任，甲○○之解約，依法不合。若認乙○○○違約，而甲
      ○○得沒收乙○○○已付之價金，惟內政部90年9月3日（
      90）台內中地字第9083629號公告，係為預售屋所預訂，
      甲○○既非建商，復於未取得房屋所有權前轉售系爭房屋
      ，並無須支付任何營造費、人事費等經費，原審准以沒收
      價金之百分之15，顯然過高，不合公平原則。
三、甲○○於原審抗辯如下：
（一）否認有告知乙○○○系爭房屋總坪數為125.89坪，含25坪
      之露台及14.4坪之雙停車位情事。乙○○○於簽約前即審
      閱預定買賣契約內容，並數度至現場觀看，簽約時更由代
      書將系爭房屋之總坪數清楚告知乙○○○，故甲○○並無
      任何欺瞞行為，乙○○○意思表示內容亦無錯誤可言，坪
      數不符實為乙○○○不履約之藉口。且系爭房屋之面積既
      已詳載於預定買賣契約第3條，乙○○○如於簽約前閱讀
      該條內容，當能輕易知曉系爭房屋之面積，不致有所錯誤
      ，故乙○○○縱有意思表示錯誤，亦係由其自己之過失所
      致，亦不得撤銷其買受之意思表示。
（二）依預定買賣契約第9條第2款、系爭房地社區規約第2條第2
      項規定，系爭房屋14樓之露台，僅14樓之所有權人可使用
      ，其他住戶亦均就此於簽訂買賣合約時同意，而14、15樓
      為樓中樓設計，買賣上作為1戶出賣，預定買賣契約遂僅
      有14樓露台專有之約定，然不影響15樓露台僅該戶所有權
      人可單獨使用。而社區規約依公寓大價管理條例第24條規
      定，對區分所有權之繼受人同有效力。
（三）本件係甲○○將自林鼎公司等人購買之系爭房地出售乙○
      ○○，林鼎公司等人僅會向甲○○收取買賣價金，乙○○
      ○無義務向林鼎公司等人支付，乙○○○稱本件為債務承
      擔，顯屬無稽；本件實為包含契約權利及義務之契約轉讓
      縱系爭讓渡契約性質屬債務承擔，惟依民法第301條規定
      ，未經林鼎公司等人承認，僅對於林鼎公司等人不生效力
      而已，至於兩造間仍應受拘束，故乙○○○如欲撤銷此項
      承擔契約，必須踐行民法第302條第1項所定定期催告林鼎
      公司等人承認之程式，待林鼎公司等人拒絕承認後，始得
      撤銷其承擔契約。又依預定買賣契約第19條第2款之約定
      ，於產權移轉申報前，林鼎公司等人除非有正當理由，否
      則不禁止甲○○將預定買賣契約轉讓他人，且甲○○於產
      權移轉申報前，已於97年11月21日取得林鼎公司等人所出
      具之同意書，承認兩造間就系爭土地及房屋之轉讓事宜，
      甲○○並無違約。再者，系爭讓渡契約第4條第2款雖約定
      ，兩造應於97年7月30日辦理更名等手續，然乙○○○未
      依約於97年7月18日繳付第四期款213萬元，且於97年7月
      29日復以臺中國光路郵局第147號存證信函通知甲○○，
      以乙○○○出國為由要求延緩辦理更名等手續，故甲○○
      未能於97年7月30日完成更名手續，顯非可歸責於甲○○
      。
（四）兩造於97年7月31日協商未果，乙○○○已無履約之意，
      甲○○乃於97年8月1日以臺中工業區郵局第727號存證信
      函催告乙○○○，應於函到7日內給付第四期款213萬元，
      及會同完成更名等手續，並聲明逾期解除系爭讓渡契約及
      沒收乙○○○已付價金作為違約賠償金等語，而乙○○○
      收受後逾期末履行，故系爭讓渡契約已因甲○○定期催告
      及乙○○○逾期未履行而解除，且係可歸責於乙○○○之
      事由，依系爭讓渡契約第4條第3款約定，甲○○得沒收乙
      ○○○已給付之640萬元作為違約賠償金。
（五）甲○○因乙○○○違約而支出費用計有：代書費5,000元
      、仲介酬金85萬元、系爭房屋之外水電及雜項費用23萬元
      、及聘請律師費用6萬8千元，合計115萬3千元。另因目前
      經濟不景氣，房價大跌，系爭房屋於兩造簽約時之價格約
      每坪227,971元；而與系爭房屋隸屬同一棟大樓之五樓房
      屋，於98年2月9日出售時之價格，每坪約137,491元；依
      此計算系爭房屋現今之價格，甲○○將受9,128,533元之
      損失，加上重新買賣所須契稅、印花稅、仲介費等相關費
      用約55萬元，總計甲○○因乙○○○之違約損失至少有10
      ,831,533元，故沒收乙○○○已付價金640萬元作為違約
      賠償金，並無過高等語，資為抗辯。
（六）聲明：1.駁回乙○○○之訴及假執行之聲請；2.如受不利
      判決，願供擔保請准宣告免為假執行。
四、甲○○於本院補充陳述略以：兩造既以每坪20餘萬元計算買
    賣總價，以總價2,300萬元換算買受坪數，系爭房屋最大坪
    數亦僅115坪，不可能如乙○○○所言之125.89坪，其稱甲
    ○○虛報坪數，顯非真實。又依預定買賣契約第9條第2款約
    定，及系爭房屋之設計，相鄰之露台僅有該戶可使用，其他
    住戶亦均同意此情，有乙○○○亦不爭執之林鼎公司98年3
    月19日函文可稽，足見露台雖無獨立所有權，然供買受系爭
    房屋者單獨使用，露台實際大小並影響買受者之使用權限，
    則於圖示中表明面積及「實」字，以示買受者實際得單獨使
    用之範圍，亦合事理。末依最高法院90年度台上字第823號
    判決意旨，系爭讓渡契約關於違約金數額之約定，係兩造衡
    量彼此經濟能力後，基於自由意識所約定，乙○○○無故解
    約，甲○○所受積極與消極損害達1,000萬餘元，僅沒收陳
    賴美玲已付價金640萬元為違約賠償，並無過高等語。
參、法院得心證理由：
一、兩造不爭執之事實：
（一）甲○○前於95年11月13日以總價1,680萬元向林鼎公司等
      人購買系爭土地及房屋，並簽立預定買賣契約；嗣於97年
      4月14日甲○○復將系爭土地及房屋，以總價2,300萬元出
      賣予乙○○○，兩造乃簽立系爭讓渡契約，並將前開預定
      買賣契約資為附件（參原審卷第5至23頁之不動產讓渡契
      約與房屋土地預定買賣契約書影本）。
（二）系爭讓渡契約第2條付款約定為，讓渡總價減去預定買賣
      契約總價後，加上甲○○已繳付林鼎公司等人之款項233
      萬元（含待繳26萬元），合計853萬元，並分四期給付，
      分別於96年4月14日、5月18日、6月18日、7月18日依序給
      付200萬元、220萬元、220萬元、213萬元。而乙○○○已
      按期給付第一、二、三期款，尚有第四期款213萬元未給
      付甲○○（參原審卷第5頁至第5頁反面）。
（三）系爭讓渡契約第3條出讓人之權利義務，其第3款約定「出
      讓人保證對委託標的物有出售的權利，並保證絕無第三者
      對本契約標的有任何權利主張，所有權利依原預定買賣契
      約書條款，並含有於本委託書簽定前之工程變更及其他相
      關內容等文件均已明白告知，無任何隱瞞，否則願負一切
      法律及賠償責任」；第4款約定「雙方簽立本契約後，因
      可歸責於出讓人之事由而解除本契約者，由出讓人加倍返
      還訂金予受讓人做為違約賠償」。第4條受讓人之權利義
      務，其第1款約定「出讓人與林鼎實業簽訂之原預定買賣
      契約書所有權利均為本契約之內容，一併由受讓人概括承
      受，受讓人知除讓渡金額不等同於原預定買賣契約書之總
      價款外，亦知另有外水、外電、外瓦斯管線費用及所有權
      移轉、抵押權設定登記等稅規費用於未來發生，故日後不
      得以任何理由要求折減價金」；第2款約定「出讓人應於
      97年7月30日前協助受讓人完成與林鼎實業原預定買賣契
      約書更名手續、更換發票及確認工程變更等相關手續」；
      第3款約定「雙方簽立本契約後，因可歸責於受讓人之事
      由而解除本契約者，受讓人同意出讓人沒收所有已付價金
      為違約賠償金，不得以任何理由或方式請求返還價金」（
      參原審卷第5頁至第5頁反面）。
（四）系爭房屋之面積，依預定買賣契約第3條第2款之記載為：
      房屋銷售面積約為86.49坪、停車位持分面積14.4坪，系
      爭房屋總面積約為100.89坪（參原審卷第6頁反面）。
（五）系爭讓渡契約之附件即預定買賣契約所附14、15樓室內圖
      露台處有加註「20坪（實）」、「5坪（實）」手寫字樣
      （參原審卷第21頁反面、第22頁反面）。
（六）預定買賣契約第19條第2款約定「買方於產權移轉申報前
      ，如欲將本契約轉讓他人時，必須事先以書面徵求賣方同
      意，賣方非有正當理由不得拒絕」（參原審卷第10頁）。
（七）乙○○○於97年7月29日以臺中市○○路郵局第147號存證
      信函向甲○○表示，系爭房屋之坪數與甲○○所述有異，
      尚待澄清，及乙○○○出國至97年7月30日返國，有關更
      名等手續需待返國後再行辦理等語（參原審卷第93至94頁
      之存證信函影本）。
（八）甲○○於97年8月1日以臺中工業區郵局第727號存證信函
      向乙○○○表示，應於函到7日內給付第四期款213萬元，
      及會同完成更名等相關手續，並聲明逾期解除系爭讓渡契
      約及沒收乙○○○已付價金作為違約賠償金等語（參原審
      卷第95至97頁之存證信函影本）。
（九）乙○○○收受前開存證信函後，於97年8月8日再以臺中市
      ○○街郵局第857號存證信函向甲○○撤銷其被詐欺買受
      系爭土地及房屋之意思表示，所記載之理由為甲○○虛報
      系爭房屋總坪數，與實際總坪數相差39.4坪（參原審卷第
      98至99頁之存證信函影本）。
（十）系爭房屋已於97年11月28日以買賣為原因移轉登記為甲○
      ○所有（參原審卷第192頁之建物登記謄本）。
二、兩造爭點：
（一）乙○○○是否因受甲○○虛報系爭房屋總坪數之詐欺，而
      買受系爭土地及房屋？並得據以撤銷系爭讓渡契約？
（二）乙○○○得否以錯誤買受系爭土地及房屋，而撤銷系爭讓
      渡契約？
（三）甲○○有無違反系爭讓渡契約第3條第3款之約定？乙○○
      ○得否據以解除契約？
（四）系爭讓渡契約有無因甲○○之解除而失其效力？
（五）甲○○得否沒收乙○○○已付價金作為違約賠償金？有無
      過高？乙○○○得否依不當得利請求甲○○返還？
肆、法院之判斷：
一、乙○○○是否因受甲○○虛報系爭房屋總坪數之詐欺，而買
    受系爭土地及房屋？並得據以撤銷系爭讓渡契約？
（一）按被詐欺而為意思表示者，依民法第92條第1項之規定，
      表意人固得撤銷其意思表示，惟主張被詐欺而為表示之當
      事人，應就此項事實負舉證之責任（最高法院21年上字第
      2012號及44年台上字第75號判例意旨參照）。而所謂詐欺
      ，係欲相對人陷於錯誤，故意示以不實之事，令其因錯誤
      而為意思之表示而言（最高法院56年台上字第3380號判例
      意旨參照）。
（二）乙○○○主張：簽訂系爭讓渡契約時，甲○○以預定買賣
      契約所附14、15樓室內圖露台處記載之「20 坪（實）」
      、「5坪（實）」字樣，向伊表示系爭房屋總坪數為125.8
      9坪，含25坪之露台及14.4坪之雙停車位，甲○○顯然虛
      報39.4坪之坪數，致伊受有詐欺等語；然為甲○○所否認
      ，並以前揭情詞置辯。依上說明，乙○○○自應就甲○○
      前開詐欺之事實，負舉證責任。而乙○○○主張侯怡有前
      開詐欺之事實，雖據其提出系爭讓渡契約及預定買賣契約
      所附14、15樓室內圖1份為證（見原審卷第5至第23頁）。
      惟查：
  １、系爭讓渡契約第4條第1款約定：預定買賣契約所有權利義
      務均為系爭讓渡契約之內容，一併由乙○○○概括承受；
      該預定買賣契約並附於系爭讓渡契約之後。依預定買賣契
      約第3條第2款所載系爭房屋總面積約為100.89坪（含房屋
      銷售面積約為86.49坪及停車位持分面積14.4坪）；系爭
      讓渡契約及預定買賣契約於兩造簽約前，即由乙○○○攜
      回閱覽等情，為兩造所不爭執。證人即系爭讓渡契約之仲
      介者丙○○於原法院院審理時到庭具結證稱：兩造簽約前
      ，伊有將預定買賣契約交給乙○○○，且兩造簽約時，代
      書蔣碩怡有將預定買賣契約中所載系爭房屋面積念給兩造
      聽，本件買賣兩造係以一坪20餘萬元計算等語（見原審卷
      第140頁反面至第141頁反面），則乙○○○於簽約前既已
      審閱預定買賣契約內容，簽約時並由代書將預定買賣契約
      所載系爭房屋面積告知乙○○○，故乙○○○對於其買受
      之系爭房屋面積已知之甚詳，若甲○○有虛報系爭房屋總
      坪數情形，乙○○○當能輕易發現；再者，兩造既係以一
      坪20餘萬元計算買賣總價，則以總價2,300萬元換算買受
      坪數，系爭房屋可能之最大坪數亦僅有115坪而已，不可
      能如乙○○○所言之125.89 坪，足見乙○○○主張甲○
      ○虛報坪數，顯非真實。
  ２、系爭預定買賣契約所附14、15樓室內圖露台處固記載「20
      坪（實）」、「5坪（實）」字樣（見原審卷第21頁反面
      至第23頁）；證人丙○○於原審亦證稱：預定買賣契約所
      附14、15樓室內圖露台處所載之「20坪（實）」、「5坪
      （實）」等字樣，係伊所寫等語；然證人丙○○另於本院
      準備程序明確證述：「我寫『實』的意思是實際可以使用
      這25坪，因為當時房子是封起來還在蓋，沒有辦法進去看
      」「因為賣方有說14樓有20坪的露台，是可以供買方使用
      、15樓是有5坪，是屬於可以用的地方，所以我就括弧寫
      （實），是表示實際可以使用的，因為沒有辦法進去看，
      怕建設公司說可以用但是沒有這個東西。」等語（見本院
      卷第75頁反面）。參以買賣房屋，買受者首重產權清楚，
      故有關買賣標的物之面積，買受者均會要求明確記載於買
      賣契約中，以保權利。本件乙○○○所買受系爭建物之面
      積，如包括25坪露台之所有權，以系爭讓渡契約每坪高達
      20餘萬元，價金相差高達500萬元以上，乙○○○豈有不
      要求甲○○記載於契約之理。是證人丙○○證述其於圖示
      中記載面積及「實」字，係表示買受者實際得使用之範圍
      ，與事理相合，自堪採信。足證乙○○○所買受系爭建物
      之面積，除預定買賣契約第3條第2款所載建物面積外，另
      包括25坪露台之使用權，而非所有權。
  ３、另觀諸預定買賣契約第9條第2款約定：「2A、2B、2E、2F
      、12A、12B、12E、12F、14A、14B、14E、14F，以上各戶
      因建築法令所需退縮設置之露台，依其相鄰可通達該露台
      之主建物所有權人為使用權人，唯該使用權人應對該露台
      負維護管理之責」（見原審卷第7頁反面）。又系爭房屋
      為樓中樓，其相鄰之露台（即含14樓及15樓之露台坪數總
      計約為25坪）於設計上只有該戶所有權人得以進出，其他
      全體住戶已於簽訂買賣合約時同意依前開條款約定使用，
      亦有林鼎公司98年3月19日函文一紙附卷可稽（見原審卷
      第223頁）。復依系爭房地社區規約第2條第2項規定，系
      爭預定買賣契約第9條第2款約定之各樓層系爭房露台約定
      由各該戶專用，此有甲○○提出之系爭房地社區規約乙份
      附卷可參（見原審卷第206至212頁）。而14、15樓為樓中
      樓設計，15樓僅能由14樓出入，買賣上作為1戶出賣，故
      預定買賣契約雖僅有14樓露台專有之約定，然不影響15樓
      露台僅該戶所有權人可單獨使用。足見系爭房屋之露台雖
      無獨立所有權，然其提供買受系爭房屋者單獨使用，故露
      台之實際大小對於買受者之使用權限，仍有相當大之影響
      ，是於圖示中表明面積及「實」字以示買受者實際得單獨
      使用之範圍，即合於事理。故乙○○○主張其買受者包括
      露台所有權，實屬誤會。
  ４、另查，系爭預定買賣契約第3條第2款關於建物面積乙欄係
      載明「停車位持分面積」，並於同條第3項關於停車位持
      分面積約定：「買方若購買停車位，不分樓層、位置，其
      面積依附件（五）「面積計算分攤及保存說明」為準。停
      車位持分面積除包括該車位位置面積外，另含部分車道面
      積，但不另分攤其他公設面積。停車位產權係併入共用部
      分面積內辦理保存登記，如有購買停車位者，其共用部份
      面積不包括停車位持分面積」（見原審卷第6頁至第6頁反
      面）。是系爭預定買賣契約已載明停車位係持分面積，其
      產權係併入共用部分面積內辦理保存登記；而無獨立權狀
      。乙○○○於簽約前即能審閱明瞭其狀況，其事後再指稱
      甲○○以此虛報坪數云云，殊無可採。
  ５、綜上，乙○○○主張其係因受甲○○虛報系爭房屋總坪數
      之詐欺，而買受系爭土地及房屋，難認為真實；則其據以
      撤銷系爭讓渡契約，即屬無據。
二、乙○○○得否以錯誤買受系爭土地及房屋，而撤銷系爭讓渡
    契約？
（一）按意思表示之內容有錯誤，或表意人若知其事情即不為意
      思表示者，表意人得將其意思表示撤銷之。但以其錯誤或
      不知事情，非由表意人自己之過失者為限，民法第88條第
      1 項定有明文，申言之，如錯誤或不知事情，係由於表意
      人自己之過失，即不得撤銷其意思表示，以保護相對人之
      利益。
（二）系爭土地及房屋之總價金高達2,300萬元，比較臺中市預
      售屋買賣之一般行情，其價金應屬不低，買受者理當審慎
      閱覽契約內容。而系爭讓渡契約及預定買賣契約在簽約前
      數日，即由證人丙○○交付乙○○○，為乙○○○所不爭
      執，乙○○○本即有充分時間審閱系爭讓渡契約及預定買
      賣契約內容，其稱因信賴丙○○故未審閱契約內容，自不
      可採。且簽約時並由代書將預定買賣契約所載系爭房屋面
      積告知乙○○○，已如前述；衡情，乙○○○對於系爭房
      屋之總面積及認定標準應無錯誤可言；縱使確有錯誤，乙
      ○○○亦難卸過失之責，依前開規定，乙○○○亦不得主
      張撤銷系爭讓渡契約。
三、甲○○有無違反系爭讓渡契約第3條第3款之約定？乙○○○
    得否據以解除契約？
（一）乙○○○主張：甲○○將其與林鼎公司等人間之權利義務
      ，概括讓與乙○○○承受，系爭讓渡契約應屬契約承擔，
      而甲○○於簽訂系爭讓渡契約前，因未事先取得林鼎公司
      等人同意，已違反預定買賣契約第19條第2款及系爭讓渡
      契約第3條第3款之約定等語。甲○○對於簽訂系爭讓渡契
      約前，尚未取得林鼎公司等人同意一節固不爭執，惟抗辯
      ：依預定買賣契約第19條第2款之約定，於產權移轉申報
      前，林鼎公司等人除非有正當理由，否則不禁止伊將契約
      轉讓他人，且事後林鼎公司等人亦出具同意書承認伊與乙
      ○○○間就系爭土地及房屋之轉讓事宜等語。
（二）按當事人之一方將其因契約所生之權利義務，概括的讓與
      第三人承受者，係屬契約承擔，與單純的債權讓與不同，
      非經他方之承認，對他方不生效力（最高法院73年台上字
      第1573號判例意旨參照）。又按解釋契約，固須探求當事
      人立約時之真意，不能拘泥於契約之文字，但契約文字業
      已表示當事人真意，無須別事探求者，即不得反捨契約文
      字而更為曲解（最高法院17年上字第1118號判例意旨參照
      ），故探求契約當事人之真意，應通觀契約全文，依誠信
      原則，從契約之主要目的及經濟價值等作全盤之觀察，若
      契約文字，有辭句模糊，或文意模稜兩可時，固不得拘泥
      於所用之辭句，但解釋之際，並非必須捨辭句而他求，倘
      契約文字業已表示當事人真意，無須別事探求者，即不能
      反捨契約文字更為曲解。查乙○○○買受系爭土地及房屋
      總價雖為2,300萬元，惟依系爭讓渡契約第2條付款約定，
      其僅需給付甲○○853萬元即可（意即剩餘之款項由乙○
      ○○負責向林鼎公司等人給付）；且於第4條第1款復約定
      ，甲○○與林鼎公司等人簽訂之預定買賣契約所有權利均
      為系爭讓渡契約之內容，一併由乙○○○概括承受；同條
      第2款更約定，甲○○應於97年7月30日前協助乙○○○完
      成與林鼎公司等人預定買賣契約更名等手續；則系爭讓渡
      契約之文字業已表示當事人真意，係甲○○將其與林鼎公
      司等人於95年11月13日就系爭土地及房屋所簽訂之預定買
      賣契約所生法律上地位概括移轉予乙○○○承受，系爭讓
      渡契約性質應屬契約承擔，堪予認定。
（三）次按第三人與債務人訂立契約承擔其債務者，非經債權人
      承認，對於債權人不生效力，民法第301條定有明文，又
      第三人與債務人訂立債務承擔契約，如未經債權人承認，
      僅對債權人不生效力而已，非謂訂約之當事人不受其拘束
      ，債務人或承擔人如欲撤銷此項承擔契約，必須踐行民法
      第302條第1項所定定期催告債權人承認之程式，待債權人
      拒絕承認後，始得撤銷其承擔契約（最高法院68年台上字
      第1346號判例意旨參照）。是本件兩造間之系爭讓渡契約
      ，於林鼎公司等人承認以前，對林鼎公司等人雖不生效力
      ，惟兩造間之系爭讓渡契約效力並未因而受影響。
（四）系爭讓渡契約第3條第3款固約定：「出讓人保證對委託標
      的物有出售的權利，並保證絕無第三者對本契標的有任何
      權利主張，所有權利依原預定買賣契約書條款，並含有於
      本委託書簽定前之工程變更及其他相關內容等文件均已明
      白告知，無任何隱瞞，否則願負一切法律及賠償責任」（
      見原審卷第5頁）系爭預定買賣契約第19條第2款亦約定：
      「買方於產權移轉申報前，如欲將本契約轉讓他人時，必
      須事先以書面徵求賣方同意」，惟亦同時約定：「賣方非
      有正當理由，不得拒絕買受人將契約轉讓他人」（見原審
      卷第10頁）；且買方若違反此規定，未事先書面徵求賣方
      同意，系爭預定買賣契約第22條關於「違約之處罰」之約
      定，對此亦無處罰之規定（見原審卷第10頁反面）。況事
      後林鼎公司等人亦出具同意書承認甲○○與乙○○○間就
      系爭土地及房屋之轉讓事宜，此有甲○○所提出林鼎公司
      等人於97年11月21日出具之同意書為證（見原審卷第109
      頁）。次查系爭房屋已於97年11月28日以買賣為原因移轉
      登記為甲○○所有，此有建物登記謄本一紙在卷可憑（見
      原審卷第192頁）。是乙○○○主張甲○○違反預定買賣
      契約第19條第2款及系爭讓渡契約第3條第3款之約定，尚
      難憑採。
（五）乙○○○雖另主張：依系爭讓渡契約第4條第2款約定，甲
      ○○應於97年7月30日前協助乙○○○完成與林鼎公司等
      人預定買賣契約之更名手續、更換發票及確認工程變更等
      相關手續，否則應負一切法律責任，然甲○○並未如期辦
      理，亦屬違約等語。甲○○則抗辯：乙○○○未依約於97
      年7月18日繳付第四期款213萬元，且於97年7月29日復以
      臺中國光路郵局第147號存證信函通知甲○○，以乙○○
      ○出國為由要求延緩辦理更名等手續，故甲○○未能於97
      年7月30日完成更名手續，顯非可歸責於甲○○等語。查
      ，系爭讓渡契約第4條第2款雖約定：甲○○應於97年7月
      30日前協助完成更名等手續；然系爭讓渡契約第7條亦約
      定：乙○○○應於97年7月18日繳付第四期款213萬元（見
      原審卷第5頁反面）。足認，依系爭讓渡契約之約定，乙
      ○○○所負繳付第四期款213萬元之義務，先於甲○○所
      負協助完成更名等手續之義務。而乙○○○對於其遲誤應
      於97年7月18日繳交第四期款213萬元，及於97年7月29日
      以出國為由要求甲○○延緩辦理更名手續，並在甲○○定
      期催告乙○○○繳交第四期款及會同辦理更名手續期間，
      再以存證信函向甲○○撤銷買受系爭土地及房屋之意思表
      示等事實，均不為爭執。則甲○○未能於97年7月30日前
      完成更名手續，顯然係因乙○○○前開行為所致，應屬不
      可歸責於甲○○之事由。此外，乙○○○復未能舉證證明
      甲○○尚有何其他違反系爭讓渡契約第3條第3款約定之事
      實或有何不完全給付之情事，則其主張依民法第227、226
      、256條規定，解除系爭讓渡契約，即屬無據。
四、系爭讓渡契約有無因甲○○之解除而失其效力？
    按給付有確定期限者，債務人自期限屆滿時起，負遲延責任
    。契約當事人之一方遲延給付者，他方當事人得定相當期限
    催告其履行，如於期限內不履行時，得解除其契約，民法第
    229條、第254條分別定有明文。又契約當事人之一方因他方
    遲延給付而定期催告其履行時，同時表明如於期限內不履行
    ，契約即解除，係附有停止條件之解除契約之意思表示，如
    他方當事人未依限履行，則條件成就，即發生解除契約之效
    力，無須另為解除契約之意思表示（最高法院87年台上字第
    564號判決參照）。查：依系爭讓渡契約第2條付款約定，乙
    ○○○應給付甲○○853萬元，並於96年4月14 日、5月18日
    、6月18日、7月18日依序給付甲○○200萬元、220萬元、22
    0萬元、213萬元；惟乙○○○未依約於96年7月18日前給付
    第四期價金213萬元，其就價金之給付應負遲延責任，堪以
    認定；又甲○○於乙○○○給付遲延期間，即於97年8月1日
    以台中工業區郵局第727號存證信函催告乙○○○自收受存
    證信函之日起7日內給付第四期款213萬元，並表明逾期即解
    除契約。乙○○○收受上開存證信函後，於同年月8日回函
    以撤銷系爭讓渡契約為由，拒絕給付價金等情，此有兩造往
    來之存證信函在卷可證（原審卷第95至99頁）。依上說明，
    甲○○抗辯系爭讓渡契約已因乙○○○受催告後逾期未履行
    而解除，即屬合法，而可採信。
五、甲○○得否沒收乙○○○已付價金作為違約賠償金？有無過
    高？乙○○○得否依不當得利請求甲○○返還？
（一）依系爭讓渡契約第4條第3款約定「雙方簽立本契約後，因
      可歸責於受讓人之事由而解除本契約者，受讓人同意出讓
      人沒收所有已付價金為違約賠償金，不得以任何理由或方
      式請求返還價金」，核其性質，乃兩造約定乙○○○於債
      務不履行時之法律效果，屬違約金之約定，其目的係為確
      保債務之履行。至於違約金之性質因雙方無特別訂定，應
      視為因不履行而生之損害賠償總額。本件系爭讓渡契約已
      因可歸責於乙○○○之價金給付遲延而解除，已如前述，
      則甲○○依上開約定，沒收乙○○○已付價金作為違約賠
      償金，固非無據。惟乙○○○抗辯：本件係屬預售屋買賣
      ，迄今無人使用系爭房屋，故系爭讓渡契約之解除，甲○
      ○並無損失，也無利得，且甲○○就系爭土地及房屋僅支
      付207萬元，乙○○○卻給付640萬元，依據誠信原則及遭
      逢金融風暴之當前社會經濟狀況，甲○○沒收陳甲○○沒
      收乙○○○給付之價金640萬元抵充違約金，顯然過高，
      爰依民法第252條規定請求酌減至相當數額等語。甲○○
      雖則主張：因乙○○○違約而支出費用計有：代書費5,00
      0元、仲介酬金85萬元、系爭房屋之外水電及雜項費用23
      萬元、及聘請律師費用6萬8千元，合計115萬3千元。另系
      爭房屋於兩造簽約時之價格約每坪227,971元；而與系爭
      房屋隸屬同一棟大樓之五樓房屋，於98年2月9日出售時之
      價格，每坪約137,491元；依此計算系爭房屋現今之價格
      ，甲○○將受9,128,533元之損失，加上重新買賣所須契
      稅、印花稅、仲介費等相關費用約55萬元，總計甲○○因
      乙○○○之違約損失至少有10,831,533元，故沒收乙○○
      ○已付價金640萬元作為違約賠償金，並無過高等語。
（二）按約定之違約金過高者，法院得減至相當之數額，民法第
      252條定有明文；而衡量違約金是否相當，即須依一般客
      觀事實、社會經濟狀況及當事人所受損害情形，以為斟酌
      之標準。又約定之違約金是否過高，應就債務人若能如期
      履行債務時，債權人可得享受之一切利益為衡量之標準（
      最高法院79年台上字第1915號及51年台上字19號判例意旨
      參照）。再按違約金債權，於有約定之違約情事時即已發
      生，不因契約解除而隨同消滅。約定之違約金額是否相當
      ，應以契約解除時之一般客觀事實、社會經濟狀況及當事
      人所受損害情形為酌定標準。出賣人因買受人不履行債務
      而解除契約，如買賣標的物之市價於解約前已有跌落，低
      於原定買賣價金，出賣人之財產價值因而減少，該價差固
      可認係出賣人因買受人不履行債務所受之損害，以之作為
      酌定違約金之標準；惟契約解除後，買賣標的物之價值如
      再有貶損，則非所問（最高法院94年台上字第360號判決
      參照）。查，本件買賣係屬預售屋買賣，甲○○解除契約
      時，系爭土地及房屋尚未移轉登記為甲○○名義，且系爭
      讓渡契約自簽訂至解除，僅有4個月期間，於不動產價格
      之波動尚屬有限；甲○○主張與爭房屋隸屬同一棟大樓之
      五樓房屋，於98年2月9日出售時之價格，每坪約137,491
      元，依此計算系爭房屋現今之價格，將受9,128,533元之
      損失，雖據其提出上開房屋買賣契約書為證（見原審卷第
      165至179頁）；然上開房屋之出售時間，係在甲○○解除
      系爭契約之後半年，依上說明，該價差尚難認係因乙○○
      ○不履行債務所受之損害。惟甲○○因簽訂系爭讓渡契約
      已支出代書費5,000元及仲介酬金85萬元；另因乙○○○
      未能如期履行，致甲○○無法獲得原可預期之價差利潤，
      並造成甲○○如欲再行出售，其交易成本及負擔費用可能
      增加，且不動產跌價之風險，即轉由甲○○承擔。另參考
      內政部90年9月3日（90）台內中地字第9083629號公告頒
      行之修正預屋買賣契約書範本第27條第2款約定買方違約
      時，賣方得沒收者，最高不得超過依房地總價款百分之15
      （見原審卷第232頁）；本件系爭讓渡契約總價款為2,300
      萬元，乙○○○已經給付之價金為640萬元，約占總價金
      之百分之27.82；本院斟酌上列各情、社會經濟狀況及當
      事人所受損害，認兩造間之違約金以640萬元計算，尚屬
      過高，應予酌減至系爭讓渡契約總價款百分之15，即345
      萬元，始稱允當。
（三）按無法律上之原因而受利益，致他人受損害者，應返還其
      利益。雖有法律上之原因，而其後已不存在者，亦同。民
      法第179條定有明文。又當事人約定之違約金過高，經法
      院酌減至相當之數額而為判決確定者，就該酌減之數額部
      分，如債務人已先為非出於自由意思之任意給付，自得依
      不當得利法律關係請求債權人返還（最高法院97年度台上
      字第1078號判決參照），查甲○○於系爭讓渡契約解除前
      ，受領乙○○○給付之價金為640萬元，甲○○雖抗辯其
      已依系爭讓渡契約第4條第3款約定將該價金充為違約賠償
      金，然經本院審認結果認該約定之違約金應屬過高，應予
      核減為345萬元，均已如前述；是甲○○受領超過345萬元
      部分之給付，其受領之法律上原因即已失其存在，應屬不
      當得利，乙○○○自得前開規定，請求甲○○返還超過部
      分即295萬元（計算式：640萬－345萬元＝295萬元），為
      有理由；而其逾此部分之請求，則為無理由。
（四）復按不當得利之受領人，其所受之利益現尚存在者，除應
      返還其利益外，應否附加利息一併償還，應以受領人於受
      領時，或受領後返還前，是否知無法律上之原因以為斷。
      其於受領時知悉者，應自受領時起，自受領後返還前知悉
      者，應自知悉時起，為利息之起算時期，此觀民法第182
      條第2項之規定甚明。是以此項規定係課予惡意受領人附
      加利息返還不當得利之責任，要與民法第233條規定法定
      遲延利息有所不同（最高法院48年度台上字第1431號、72
      年度台上字第2473號判決參照），本件既係乙○○○違約
      遭甲○○解除契約，並依約沒收已繳價金以為違約賠償金
      ，則自甲○○收受價金迄法院核減確定之期間，即非無法
      律上原因。僅因此違約金嗣因法院行使核減權，故生返還
      之效果，自應以法院核減後應返還之295萬元確定並為甲
      ○○所得悉，始確定甲○○受領295萬元為無法律上之原
      因，故甲○○應於本判決確定始確知其應返還乙○○○29
      5萬元。是以，乙○○○就法定遲延利息部分之請求，應
      自本判決確定之翌日起算，方為法之所許，乙○○○超過
      此範圍之利息請求，即屬無據。
六、綜上所述，乙○○○依不當得利之法律關係，請求甲○○給
    付295萬元，及自本判決確定翌日起算至清償日止，按年息
    百分之5計算之法定遲延利息，核屬正當，應予准許；逾此
    部分之請求，則無理由，應予駁回。原審為如上之判決，並
    依兩造陳明分別酌定相當擔保金額為准免假執行之宣告，經
    核並無違誤。乙○○○就其敗訴部分上訴並為擴張聲明之請
    求；甲○○就其敗訴部分上訴，皆指摘原判決不當，求予廢
    棄改判，咸無理由，應駁回其上訴。
七、據上論結，本件乙○○○之上訴及擴張之訴均為無理由，甲
    ○○之上訴為無理由，依民事訴訟法第449條第1項、第78條
    ，判決如主文。
中    華    民    國    99    年    1     月    19    日
                民事第二庭    審判長法  官  邱森樟
                                    法  官  蔡秉宸
                                    法  官  翁芳靜
以上正本係照原本作成。
兩造均得上訴。
如對本判決上訴，須於收受判決送達後20日內向本院提出上訴書
狀，其未表明上訴理由者，應於提出上訴後20日內向本院提出上
訴理由書（須按他造人數附具繕本）。
上訴時應提出委任律師為訴訟代理人之委任狀。具有民事訴訟法
第466條之1第1項但書或第2項之情形為訴訟代理人者，另應附具
律師及格證書及釋明委任人與受任人有該條項所定關係之釋明文
書影本。
                                    書記官  粘銘環
中    華    民    國    99    年    1     月    19    日
                                                      Ｓ


司法院資訊處製作；財團法人民間司法改革基金會備份。
